ACORDAO-COMPLETO-2353537

ACÓRDÃO 3325/2019 ATA 15/2019 - SEGUNDA CÂMARA

VISTOS, relatados e discutidos estes autos que, no presente momento, tratam de embargos de declaração opostos por Jacqueline Freitas Melo da Silva em face do Acórdão 1.664/2019 proferido pela 2ª Câmara do TCU no bojo da tomada de contas especial instaurada pelo Ministério da Saúde em desfavor de Jacqueline Freitas Melo da Silva, como então secretária municipal de saúde (gestão: de 19/11/2010 a 31/12/2012) , diante de fraudes no cadastro de médicos do Sistema de Cadastro Nacional de Estabelecimentos de Saúde - SCNES no âmbito do Programa da Estratégia Saúde da Família perante o Município de Batalha - PI ante o consequente recebimento indevido de incentivos financeiros do Fundo Nacional de Saúde sob o valor total de R$ 76.800,00 durante o exercício de 2011;
	ACORDAM os Ministros do Tribunal de Contas da União, reunidos em Sessão da 2ª Câmara, ante as razões expostas pelo Relator, em:
	9.1. conhecer dos presentes embargos de declaração para, no mérito, rejeitá-los; e
	9.2. determinar que a unidade técnica dê ciência da presente deliberação à embargante.

Embargos de Declaração opostos por Jacqueline Freitas Melo da Silva em face do Acórdão 1.664/2019, proferido pela Segunda Câmara do TCU, no bojo do processo de tomada de contas especial instaurada pelo Ministério da Saúde em desfavor de Jacqueline Freitas Melo da Silva, como então secretária municipal de Saúde (gestão: de 19/11/2010 a 31/12/2012), diante de fraudes no cadastro de médicos junto ao Sistema de Cadastro Nacional de Estabelecimentos de Saúde  SCNES no âmbito do Programa da Estratégia Saúde da Família perante o Município de Batalha  PI, com o consequente recebimento indevido de incentivos financeiros do Fundo Nacional de Saúde sob o valor total de R$ 76.800,00 durante o exercício de 2011.

Segunda Câmara

Município de Batalha - PI.

3. Responsáveis: Jacqueline Freitas Melo da Silva (CPF XXX.024.593-XX); Município de Batalha - PI (CNPJ 06.553.903/0001-86).
3.1. Recorrente: Jacqueline Freitas Melo da Silva (CPF XXX.024.593-XX).

13.1. Ministros presentes: Ana Arraes (Presidente), Augusto Nardes, Aroldo Cedraz e Raimundo Carreiro.
13.2. Ministros-Substitutos presentes: Marcos Bemquerer Costa e André Luís de Carvalho (Relator).

ACORDAO-COMPLETO-2423005

Acórdão 5864/2021 - Segunda Câmara

ANDRÉ DE CARVALHO

Ministro-Substituto André Luís de Carvalho.

Trata-se, no presente momento, de embargos de declaração opostos por Jacqueline Freitas Melo da Silva em face do Acórdão 1.664/2019 proferido pela 2ª Câmara do TCU no bojo da tomada de contas especial instaurada pelo Ministério da Saúde em desfavor de Jacqueline Freitas Melo da Silva, como então secretária municipal de saúde (gestão: de 19/11/2010 a 31/12/2012) , diante de fraudes no cadastro de médicos do Sistema de Cadastro Nacional de Estabelecimentos de Saúde - SCNES no âmbito do Programa da Estratégia Saúde da Família perante o Município de Batalha - PI ante o consequente recebimento indevido de incentivos financeiros do Fundo Nacional de Saúde sob o valor total de R$ 76.800,00 durante o exercício de 2011.
Em suma, o aludido Acórdão 1.664/2019 foi prolatado pela 2ª Câmara do TCU no seguinte sentido:
" (...) 9.1. fixar o novo e improrrogável prazo de 15 (quinze) dias, nos termos dos arts. 12, §§ 1º e 2º, e 16, § 2º, da Lei nº 8.443, de 1992, e no art. 202, §§ 2º e 3º, do RITCU, para que o Município de Batalha - PI efetue e comprove, perante o Tribunal (art. 214, III, 'a', do RITCU) , o recolhimento do débito apurado nestes autos em favor do Tesouro Nacional, atualizado monetariamente desde as datas indicadas até o efetivo recolhimento, nos termos da legislação vigente, sob as seguintes condições:
	Data da Ocorrência
	Valor Histórico (R$) 

	03/02/2011
	19.200,00

	15/02/2011
	19.200,00

	15/03/2011
	19.200,00

	12/04/2011
	19.200,00

9.2. determinar que a unidade técnica autue processo apartado específico, por meio de cópia integral do presente processo de TCE, com o intuito de promover o acompanhamento da medida prolatada pelo item 9.1 deste Acórdão;
9.3. informar ao Município de Batalha - PI que a liquidação tempestiva do débito, com a incidência apenas da atualização monetária, sanará o processo e permitirá que as contas do aludido município sejam julgadas regulares com ressalva, dando-lhe quitação, ao passo que, de outra sorte, o não recolhimento da dívida ensejará o julgamento pela irregularidade das contas, com a condenação em débito, não só atualizado, mas, aí, acrescido de juros de mora, além da aplicação de multa legal sob o valor de até 100% do débito atualizado, nos termos do art. 12, §§ 1º e 2º, da Lei nº 8.443, de 1992, e no art. 202, §§ 2º e 3º, do RITCU;
9.4. julgar irregulares as contas da Sra. Jacqueline Freitas Melo da Silva, nos termos dos arts. 1º, inciso I, 16, inciso III, alíneas 'b' e 'c', 19, e 23, inciso III, da Lei nº 8.443, de 1992, para lhe aplicar a multa prevista no art. 58, II e III, da Lei nº 8.443, de 1992, sob o valor de R$ 25.000,00 (vinte e cinco mil reais) , com a fixação do prazo de 15 (quinze) dias, contados da ciência desta deliberação, para comprovar, perante o Tribunal (art. 214, III, 'a', do RITCU) , o recolhimento da dívida ao Tesouro Nacional, atualizada monetariamente na forma da legislação em vigor;
9.5. autorizar, desde já, caso solicitado, o parcelamento das dívidas fixadas por este Acórdão em até 36 (trinta e seis) parcelas, nos termos do art. 217 do RITCU, esclarecendo aos responsáveis que a falta de pagamento de qualquer parcela importará no vencimento antecipado do saldo devedor, nos termos do art. 217, § 2º, do RITCU;
9.6. autorizar, desde logo, a cobrança judicial da dívida fixada pelo item 9.4 deste Acórdão, nos termos do art. 28, inciso II, da Lei n.º 8.443, de 1992, caso não atendida a notificação;
9.7. determinar que a unidade técnica adote as seguintes medidas:
9.7.1. envie a cópia deste Acórdão, acompanhado do Relatório e da Proposta de Deliberação que o fundamenta, à Procuradoria da República no Estado do Piauí, nos termos do art. 209, § 7º, do RITCU, para o ajuizamento das ações civis e penais cabíveis; e
9.7.2. promova o acompanhamento das medidas determinadas pelos itens 9.1 a 9.3 deste Acórdão, dando prosseguimento ao correspondente processo apartado."
Inconformada, a Sra. Jacqueline Freitas Melo da Silva acostou os seus embargos de declaração à Peça 59 nos seguintes termos:
" (...) II - DA NECESSIDADE DE ESCLARECIMENTO DA DECISÃO E SUPERAÇÃO DA OMISSÃO, OBSCURIDADE OU CONTRADIÇÃO 
Inicialmente, cumpre salientar que, o presente recurso tem como espoco obter o esclarecimento/modificação da respeitável decisão recorrida. 
A venerada decisão que julgou a Tomada de Constas Especial em desfavor de Jacqueline de Freitas Melo da Silva como então secretária de saúde municipal, imputou débito ao Município de Batalha-PI no valor de R$ 76.800,00, sendo que o recolhimento dos valores sanará o processo, julgando as contas regulares com ressalvas, bem como julgou irregulares as contas da Sra. Jacqueline Freitas Melo da Silva e aplicou multa de R$ 25.000,00 (...) .
Diante disso, eis o primeiro ponto contraditório/obscuro a ser esclarecido/modificado no venerado acórdão, haja vista que totalmente divorciado dos elementos constantes da instrução processual, qual seja: 
'VISTOS, relatados e discutidos estes autos de tomada de contas especial instaurada pelo Ministério da Saúde em desfavor de Jacqueline Freitas Melo da Silva, como então secretária municipal de Saúde (gestão: de 19/11/2010 a31/12/2012) , diante de fraudes no cadastro de médicos junto ao Sistema de Cadastro Nacional de Estabelecimentos de Saúde - SCNES no âmbito do Programa da Estratégia Saúde da Família perante o Município de Batalha - PI, com o consequente recebimento indevido de incentivos financeiros do Fundo Nacional de Saúde sob o valor total de R$ 76.800,00 durante o exercício de 2011;'
Nota-se que o acórdão traz a afirmação de que a ré teria fraudado o cadastro de médicos juntos ao SCNES, mesmo sem ter comprovação nos autos, motivo que traz um fato novo ao processo. 
Ocorre que, analisando os autos, principalmente no quadro de Matriz de responsabilidades, a Sra. Jacqueline Freitas Melo e Silva, supostamente, deveria responder, tão somente, pelo Cadastramento irregular de profissionais no SCNES simplesmente para o recebimento pelo município de incentivo financeiro do Ministério da Saúde, uma vez que muitos dos profissionais não estão efetivamente atendendo à população. Vejamos tabela constante no relatório de instrução datado em 23 de julho de 2018:
	Irregularidade
	Responsável
	Período
	Conduta
	Nexo de Causalidade
	Culpabilidade

	Cadastramento irregular de profissionais no SCNES simplesmente para o recebimento pelo município de incentivo financeiro do Ministério da Saúde, uma vez que muitos dos profissionais não estão efetivamente atendendo à população, conforme consubstanciado no Relatório de Auditoria 11754/2012, peça 1, p. 38-76 e Relatório Complementar 11754/2013, peça 5, p. 192-204
	Sra. Jacqueline Freitas Melo da Silva (CPF XXX.024.593-XX) , ex-Secretária Municipal de Saúde
	19/11/2010 a 31/12/2012
	Deixar de adotar as providências sob sua responsabilidade para o regular cadastramento de profissionais no SCNES.
	O comportamento do agente compõe a causa da falha e, ainda, em função das suas competências legais, o agente poderia ter atuado para evitar a falha e/ou seus efeitos negativos.
	A responsável detinha consciência da ilicitude das condutas praticadas, pois que contrárias ao ordenamento jurídico, pelo que lhe era razoável exigir conduta diversa daquela que adotou, consideradas as circunstâncias que lhe cercava, razão pela qual resta caracterizada a culpabilidade e a ausência de boa-fé de suas condutas.

Acrescenta ainda que, a responsável detinha consciência da ilicitude das condutas praticadas, o que não condiz com a instrução processual, pois todos os cadastros de médicos questionados nos autos foram realizados antes da Sra. Jacqueline Freitas Melo da Silva assumir a gestão. Colacionamos trechos do relatório de instrução: 
' (...)  1) Posto de Saúde Cedro - Zona Rural: 
A médica Ana Lúcia Vidinha Casanova Marques foi cadastrada no CNES no dia 15 de abril de 2010 para trabalhar na equipe do PSF desse Posto de Saúde, com carga horária de 40 horas semanais, sob o regime de trabalho de contrato por tempo determinado. Não foi apresentado o contrato de prestação dos serviços com a Secretaria Municipal de Saúde, deixando de atender o item 12 do Comunicado de Auditoria nº  01/2011. A ausência do contrato contraria o Capítulo III, especificamente o artigo 62 da Lei nº 8666/93. 
2) Posto de Saúde Vitória de Baixo - Zona Rural: 
O médico Leonardo Rocha Feitosa foi cadastrado no CNES no dia 15 de abril de 2010 para trabalhar na equipe do PSF desse Posto de Saúde, com carga horária de 40 horas semanais, sob o regime de trabalho de contrato por tempo determinado. Não foi apresentado o contrato de prestação dos serviços com a Secretaria Municipal de Saúde, deixando de atender o item 12 do Comunicado de Auditoria nº 01/2011. A ausência do contrato contraria o Capítulo III, especificamente o artigo 62 da Lei nº 8666/93. 3) Posto de Saúde Esperança I - Zona Urbana: 
O médico Antônio Cortez Lima Filho foi cadastrado no CNES no dia 03 de maio de 2010 para trabalhar na equipe do PSF desse Posto de Saúde, com carga horária de 40 horas semanais, sob o regime de trabalho de contrato por tempo determinado. Não foi apresentado o contrato de prestação dos serviços com a Secretaria Municipal de Saúde, deixando de atender o item 12 do Comunicado de Auditoria nº 01/2011. A ausência do contrato contraria o Capítulo III, especificamente o artigo 
4) Posto de Saúde Esperança I - Zona Urbana: 
A médica Milena Cantuário Cavalcante foi cadastrada no CNES no dia 03 de maio de 2010 para trabalhar na equipe do PSF desse Posto de Saúde, com carga horária de 40 horas semanais, sob o regime de trabalho estatutário.' 
Imperioso destacar que o próprio relatório de instrução e relatório de voto trazem as seguintes constatações: 
' (...) 6. Nesse sentido, transcreve-se a seguir excerto da instrução de peça 8:
'30. Dessa feita, tendo em vista que na Auditoria 11754/2012 restou confirmado que a Secretária Municipal de Saúde não se apossou dos recursos federais recebidos porque os utilizou à realização dos pagamentos dos profissionais de saúde (...) 
 (...) 39. Cumpre asserir, ainda a propósito do assunto, que também se revela draconiano impor aos profissionais do PSF, que receberam tais pagamentos, o débito total, na medida em que, como já dissemos, houve a contraprestação do serviço, (...) '
Portanto, ao analisar tais informações, o acordão encontra-se totalmente contraditório, haja vista que está comprovado no processo que os recursos federais foram empregados, bem como houve contraprestação do serviço. 
Ademais, não se pode concluir e imputar que houve fraude no cadastro dos médicos, haja vista que, resta provado que os cadastros foram efetuados mesmo antes da responsável estar à frente da gestão municipal.
Outro ponto que merece ser revisto é a contradição quanto ao julgamento de regularidade às contas do Município de Batalha-PI e de irregularidade às contas da Sra. Jacqueline Freitas Melo da Silva, tendo em vista que respondem aos mesmos fatos e eram responsáveis solidários, bem como a omissão na individualização das condutas, não restando claro no mencionado no acórdão a responsabilidade dos agentes envolvidos, inclusive profissionais de saúde. 
Nesse contexto, colacionamos o seguinte julgado desta Corte de Contas: 
'SUMÁRIO: RECURSO DE RECONSIDERAÇÃO. NÃO COMPROVAÇÃO DA APLICAÇÃO DE PARTE DOS RECURSOS TRANSFERIDOS. CONDENAÇÃO SOLIDÁRIA NO DÉBITO APURADO. APLICAÇÃO DOS RECURSOS POR GESTORES DIVERSOS. NECESSIDADE DE DELIMITAÇÃO INDIVIDUALIZADA DO DANO. PROVIMENTO PARCIAL. GRUPO I - CLASSE I - SEGUNDA CÂMARA, TC Processo 008.868/2008-2, Natureza: Recurso Reconsideração. 10. Ata n° 8/2014 - 2ª Câmara. Data da Sessão: 27/3/2014 - Extraordinária.) '
O acórdão também é totalmente contraditório e omisso quanto à aplicação das sanções à responsável sem qualquer comprovação de fraude, ou seja, a condenação apenas com base em indícios. 
O julgador apenas menciona que a responsável não teria comprovado a sua boa-fé, o que é absurdamente incabível tal alegação para condenar qualquer que seja a pessoa. No caso, devemos esclarecer que não houve comprovação de dolo e/ou má-fé da responsável e, por esse motivo, não deve a mesma ser condenada. 
Com as devidas vênias, mas o presente caso não possui sequer indícios que, por si só já não justificariam a aplicação de penalidade tão grave, necessitando assim de outras provas a corroborar com a comprovação de fraude. 
Por fim, o acórdão é contraditório quanto à não aplicação dos princípios da razoabilidade e proporcionalidade, princípios estes que regulam a relação do particular com a Administração Pública, no que tange ao julgamento de irregularidade sem, sequer, comprovação de qualquer ato doloso ou fraudulento. 
Sabe-se que a atuação do julgador deve-se pautar observando sempre o princípio da inocência, de modo que primeiro não reste culpado o particular antes mesmo de ser demonstrada a existência de falha e, no momento posterior, em sendo comprovada a existência de irregularidade a necessidade de aplicação de penalidade. 
Desta feita, entendemos que as irregularidades apontadas não possuem o condão de justificar o reconhecimento de fraude, mesmo porque os atos foram realizados antes da Sra. Jacqueline Freitas assumir a gestão, o que deveria afastar a possibilidade de aplicação de qualquer punição, mesmo que a pecuniária. 
Assim, convém mencionar o Princípio da razoabilidade ou proporcionalidade, como denominam alguns autores. A este respeito temos nas palavras de Marçal Justem Filho2: 
'O princípio da proporcionalidade restringe o exercício das competências públicas, proibindo o excesso. A medida do limite é a salvaguarda dos interesses públicos e privados em jogo. Incube ao estado adotar a medida menos danosa possível, através da compatibilização entre os interesses sacrificados e aqueles que se pretende proteger. Os princípios da proporcionalidade e razoabilidade acarretam a impossibilidade de impor consequências de severidade incompatível com a irrelevância de defeitos.' (grifo nosso) 
A própria Constituição Federal limitou as exigências desnecessárias: 
'Art. 37
 (...) XXI - ressalvados os casos especificados na legislação, as obras, serviços, compras e alienações serão contratados mediante processo de licitação pública que assegure igualdade de condições a todos os concorrentes, com cláusulas que estabeleçam obrigações de pagamento, mantidas as condições efetivas da proposta, nos termos da lei, o qual somente permitirá as exigências de qualificação técnica e econômica indispensáveis à garantia do cumprimento das obrigações.' (grifo nosso) 
Dessa forma, imperioso é o conhecimento e provimento dos presentes embargos para que seja modificado o acórdão vergastado, superando-se todas as contradições, obscuridades e/ou omissões apontadas.
III- EFEITO INFRINGENTE NOS EMBARGOS DECLARATÓRIOS 
Reconhecida a procedência dos embargos de declaração, cabe ao julgador, sanando as omissões e contradições constatadas na decisão, delimitar os efeitos que nela se acometerão em decorrência de seu saneamento, ou seja, se tal saneamento ensejará alguma modificação no teor da decisão originária - o efeito modificativo. 
Doutrina e jurisprudência admitem o caráter infringente dos embargos de declaração, com uma série de julgados neste sentido. 
A título de ilustração, colaciona-se aresto da lavra do Colendo Supremo Tribunal Federal, nos autos do recurso extraordinário nº 59.040: 
'embora os embargos declaratórios não se destinem normalmente a modificar o julgado, constituem um recurso que visa a corrigir obscuridade, omissão ou contradição anterior. A correção há de ser feita para tornar claro o que estava obscuro, para preencher uma lacuna do julgado, ou para tornar coerente o que ficou contraditório. No caso, a decisão só ficará coerente se houver a alteração do dispositivo, a fim de que este se conforme com a fundamentação. Temos admitido que os embargos declaratórios, embora, em princípio, não tenham efeito modificativo, podem, contudo, em caso de erro material ou em circunstâncias excepcionais, ser acolhidos para alterar o resultado anteriormente proclamado.' (destacamos) 
Ao suprir a omissão, contradição/obscuridade, Vossa Excelência inexoravelmente concluirá que a decisão deverá ser reformada em todos os seus termos. 
Assim, demonstrada a omissão, contradição ou obscuridade do decisum e a possibilidade de se atribuir efeito infringente aos embargos de declaração, pleiteia-se a Vossa Excelência que, reconhecendo a contradição e erro material apontados, supra-a e, consequentemente, dê efeito modificativo aos presentes embargos, para consequente alteração do julgado, nos termos requestados pelo ora embargante. 
IV - CONCLUSÃO 
Ante o exposto, requer: 
1. Seja o presente recurso conhecido, pois presentes todos os pressupostos de admissibilidade; 
2. Após conhecido, seja provido, para que Este Egrégio Tribunal de Contas da União, reconhecendo a omissão e contradição apontada, bem como o erro material, supra-as conferindo efeito modificativo aos presentes embargos; 
3. consequente modificação in totum do decisum, dando provimento aos aclaratórios, nos termos requestados."
É o Relatório.

8.1. Márlio da Rocha Luz Moura (4.505/OAB-PI), entre outros, representando o Município de Batalha - PI; 
8.2. Vitor Tabatinga do Rego Lopes (6989/OAB-PI), representando a Sra. Jacqueline Freitas Melo da Silva.

Não atuou.

EMBARGOS DE DECLARAÇÃO. TOMADA DE CONTAS ESPECIAL. SUPOSTA CONTRADIÇÃO OU OBSCURIDADE NO Acórdão 1.664/2019-2ª CÂMARA. INEXISTÊNCIA DOS VÍCIOS. CONHECIMENTO. REJEIÇÃO. CIÊNCIA.

TOMADA DE CONTAS ESPECIAL (TCE)

Secretaria de Controle Externo de Tomada de Contas Especial (Secex-TCE).

Trata-se, no presente momento, de embargos de declaração opostos por Jacqueline Freitas Melo da Silva em face do Acórdão 1.664/2019 proferido pela 2ª Câmara do TCU no bojo da tomada de contas especial instaurada pelo Ministério da Saúde em desfavor de Jacqueline Freitas Melo da Silva, como então secretária municipal de saúde (gestão: de 19/11/2010 a 31/12/2012) , diante de fraudes no cadastro de médicos do Sistema de Cadastro Nacional de Estabelecimentos de Saúde - SCNES no âmbito do Programa da Estratégia Saúde da Família perante o Município de Batalha - PI ante o consequente recebimento indevido de incentivos financeiros do Fundo Nacional de Saúde sob o valor total de R$ 76.800,00 durante o exercício de 2011.
Entendo, preliminarmente, que os presentes embargos de declaração devem ser conhecidos pelo TCU, já que preenchidos os requisitos legais e regimentais de admissibilidade.
No mérito, os embargos devem ser rejeitados, ante a insubsistência dos supostos vícios no aludido acórdão.
Em linhas gerais, por meio do referido Acórdão 1664/2019-TCU-Segunda Câmara do TCU fixou o novo e improrrogável prazo para o aludido município efetuar o recolhimento do débito apurado nos autos, sem prejuízo de julgar irregulares as contas de Jacqueline Freitas para lhe aplicar a multa legal sob o valor de R$ 25.000,00.
Inconformada, a Sra. Jacqueline Freitas apresentou os seus embargos de declaração, suscitando a existência de obscuridade e contradição no Acórdão 1664/2019-TCU-Segunda Câmara, e, para tanto, alegou, em suma, que: (i) ela teria sido chamada a responder tão somente pelo cadastramento irregular de profissionais no SCNES; (ii) o acórdão teria inovado, ao afirmar que ela teria fraudado o cadastro de médicos junto ao SCNES; (iii) os cadastros então questionados nos autos teriam sido realizados antes de a ora embargante assumir a pasta; (iv) a decisão do TCU seria contraditória, porque os recursos federais teriam sido empregados ante a contraprestação dos itens de serviço; (v) a decisão do TCU padeceria de contradição entre o suposto julgamento pela regularidade das contas do ente federado e o julgamento pela irregularidade das contas da ora embargante, a despeito de ambos terem o mesmo fundamento; (vi) a decisão do TCU padeceria de omissão em face da individualização das condutas; (vii) a decisão do TCU padeceria de contradição e omissão ante a aplicação das sanções sem a comprovada ocorrência de fraude; (viii)  o referido acórdão seria contraditório diante da não observância dos princípios da razoabilidade e proporcionalidade na aplicação da aludida sanção pecuniária.
A presente TCE foi instaurada a partir das conclusões alcançadas pelo Denasus sobre o irregular cadastramento de profissionais do SCNES com o objetivo de propiciar o indevido recebimento de incentivo financeiro do Ministério da Saúde pelo aludido município.
Por esse ângulo, a citação foi dirigida à então secretária de saúde pela seguinte linha: " (...) O débito é decorrente do cadastramento irregular de profissionais no Sistema de Cadastro Nacional de Estabelecimentos de Saúde (SCNES) simplesmente para o recebimento pelo município de incentivo financeiro do Ministério da Saúde, uma vez que muitos dos profissionais não estão efetivamente atendendo à população, conforme consubstanciado no Relatório de Auditoria 11754/2012 (peça 1, p. 38-76) e Relatório Complementar 11754/2013 (peça 5, p. 192-204) violando o artigo 52 da Lei 8.080/90, inciso V, subitem 2.1, Capítulo II da Política Nacional de Atenção Básica, aprovada pela Portaria GM/MS 648/2006, revogada pela Portaria GM/MS 2488/2011, aplicável à época dos fatos."
Contudo, no item 8 da fundamentação do Acórdão 1.664/2019, ficou registrado que a responsabilização da ora embargante teria resultado da sua contribuição direta para a ocorrência da irregularidade, quando assinalou que: " (...) ante a sua conduta omissivo-comissiva, ao deixar de exercer a necessária fiscalização sobre o efetivo cumprimento da jornada horária semanal dos aludidos profissionais de saúde, tendo sido promovido, ainda, o indevido cadastro desses profissionais, ficticiamente, visando tão somente viabilizar o subsequente repasse pecuniário federal com evidente prejuízo ao erário federal e até mesmo à população local."
Não merece prosperar, assim, a alegação de que a citação se restringiria à inclusão irregular dos cadastros no SCNES, até porque, para além dessa falha, a aludida citação teria correlacionado as irregularidades atribuídas à então secretária de saúde com o art. 52 da Lei nº 8.080, de 1990, e o item 2.1, V, do Capítulo II, da então vigente Portaria GM/MS nº 648, de 2006, diante da irregular utilização de recursos do SUS com o desvio de finalidade pelo indevido uso do cadastro dos profissionais de saúde.
Essa alegação de a citação ter se restringido apenas ao irregular cadastramento de profissionais no SCNES sequer corresponderia, aliás, à defesa originalmente apresentada pela própria responsável (ora embargante) , pois, na descrição dos fatos, ela teria assinalado que: "É relatado que houveram  (sic) diversas irregularidades acerca da falta de atendimento médico nas localidades da zona rural, descumprimento da carga horária de 40 (quarenta) horas semanais, acúmulo irregular de cargos e cadastro e/ou pagamento de médicos que não atendem no Município".
Também não merece prosperar a alegação de vício no acórdão, ao assinalar a ocorrência de fraude no cadastro de médicos junto ao SCNES, até porque a indevida inclusão de médicos no aludido cadastro corresponderia, sim, à perpetração de fraude, tendo a responsabilização da Sra. Jacqueline decorrido, aí, da sua conduta omissivo-comissiva em face dessa indevida inclusão no cadastro.
De igual sorte, deve ser rejeitada a alegação de os recursos federais terem sido empregados ante a devida contraprestação dos itens de serviço, já que, por esse prisma, a ora embargante buscaria indevidamente rediscutir o mérito do feito pela estreita dos embargos de declaração, em frontal dissonância com a jurisprudência do TCU (v.g.: Acórdãos 2.062/2015, 2.635/2015 e 294/2016, do Plenário, Acórdão 7781/2015-TCU-Primeira Câmara, e Acórdãos 10.919/2016, 12.422/2016, 2.677/2017 e 117/2018, da 2ª Câmara) e a jurisprudência do STJ (v.g.: Edcl Resp 351490 - DJ 23/09/2002) .
Não merece ser acolhida, ainda, a alegação de suposta contradição entre a regularidade das contas do ente federado e a irregularidade das contas da ora embargante, pois o julgamento das contas do aludido município sequer ocorreu, nos termos dos itens 9.1 e 9.3 do Acórdão 1664/2019-TCU-Segunda Câmara, podendo o TCU, de todo modo, pugnar pela regularidades das contas de alguns responsáveis e, concomitantemente, pela irregularidade das contas dos demais responsáveis, em respeito ao princípio da individualização da pena.
Por esse ângulo, aliás, restaria também afastada a suposta omissão na individualização das condutas, em face de a responsabilização da ora embargante ter resultado da sua conduta omissivo-comissiva ante a competência legal atribuída à secretária municipal de saúde para organizar, executar e gerenciar os serviços e as ações de atenção básica.
Enfim, a suscitada razoabilidade na aplicação da sanção pode ser devidamente avaliada no voto condutor do aludido acórdão, tendo a referida multa sido aplicada em plena sintonia com a necessidade, adequação e proporcionalidade da sanção sob o valor de R$ 25.000,00 em cotejo com o limite máximo de R$ 62.237,56 para o exercício de 2019, diante do grau de reprovabilidade do correspondente ilícito, não devendo os presentes embargos serem usados, contudo, para a mera rediscussão do mérito dessa sanção pecuniária, ante a já anunciada dissonância com a jurisprudência do TCU e do STJ.
Entendo, portanto, que o Tribunal deve conhecer dos presentes embargos para, no mérito, rejeitá-los.
Ante o exposto, pugno pela prolação do Acórdão ora submetido a este Colegiado.
TCU, Sala das Sessões, em 14 de maio de 2019.
Ministro-Substituto ANDRÉ LUÍS DE CARVALHO 
Relator